【裁判字號】    88,自緝,9
【裁判日期】    891121
【裁判案由】    侵占
【裁判全文】
臺灣士林地方法院刑事判決                            八十八年度自緝字第九號
    自  訴  人  丁○○
    自訴代理人  郭憲文律師
    被      告  丙○○
    選任辯護人  己○○
右列被告因侵占案件，經自訴人提起自訴，本院判決如左：
    主  文
丙○○無罪。
    理  由
一、自訴意旨略以：被告丙○○前經朋友介紹與自訴人丁○○認識，嗣經往來始漸熟
    稔。民國八十四年八、九月間，自訴人仍居留上海，因不克返國辦理乙○○及姚
    晁泉等人設定第二順位抵押之還款手續，乃委託丙○○代為取款，而被告取得近
    新臺幣（下同）四百萬元之款項，竟未經自訴人同意私自挪用，經自訴人發覺上
    情後予以催討亦不還款，嗣交付同額之支票藉詞還款，惟屆期亦遭拒往而不獲付
    款，因認被告涉有侵占罪嫌（另自訴人自訴被告詐欺部分，業經本院於八十五年
    八月六日判決自訴不受理）。
二、按犯罪事實，應依證據認定之，無證據不得推定其犯罪事實，刑事訴訟法第一百
    五十四條定有明文。又按刑事訴訟法上所謂認定犯罪事實之證據，係指足以認定
    被告確有犯罪行為之積極證據而言，該項證據自須適合於被告犯罪事實之認定，
    始得採為斷罪資料；且認定不利於被告之事實，須依積極證據，苟積極證據不足
    為不利於被告事實之認定時，即應為有利於被告之認定，更不必有何有利之證據
    ；如未能發現相當證據，或證據不足以證明，自不能以推測或擬制之方法，以為
    裁判之基礎；告訴人之告訴（有利害關係之告發人告發亦同），係以使被告受刑
    事訴追為目的，是其陳述是否與事實相符，仍應調查其他證據以資審認；最高法
    院二十九年上字第三一○五號、三十年上字第八一六號、四十年臺上字第八十六
    號、五十二年臺上字第一三○○號亦分別著有判例。故在告訴人（自訴人）指訴
    被告涉嫌犯罪之場合，縱令所訴情由依其所結合之旁證在情理上尚非絕無可能，
    若在一般生活經驗上仍可另認為其他有利被告之合理推斷，根據「罪證有疑，利
    於被告」之證據法則，即不得遽以片面之觀點，認為告訴人之陳述或其所本旁證
    已適為有罪判斷之依據推定其犯罪事實（最高法院七十六年臺上字第四九八六號
    判例意旨參照）。
三、本件自訴人認被告涉有右揭侵占犯行，無非係以自訴人委託被告取款之傳真文書
    、被告所簽自白書一份及開立用以還款之支票數紙（均影本）為其論據。訊據被
    告丙○○堅決否認有何侵占犯行，辯稱：印象中有代自訴人收過一筆款項，其他
    事情時隔太久忘了，但因當時與自訴人關係密切，動用所有款項都有經過自訴人
    同意，自白書是自訴人到公司逼迫寫下等語。經查：
  (一)依自訴人所述，被告所侵占之款項，係分別代理自訴人向姚晁泉、乙○○、顏玉
    霞及賴俊維收款一百零七萬元、一百五十萬元、六十萬元及七十萬元（本院八十
    五年度自字第一五四號卷八十五年十一月六日自訴補充理由狀），合計共三百八
    十七萬元。其中：
    1.向姚晁泉收款部分，有自訴人所提出，並經被告表明已收款一百零七萬元一千
      七百五十元之委託書一紙在卷足憑，且有被告所簽發，票號ＡＣ000000
      0號，面額一百零九萬一千七百五十元，付款人萬通商業銀行三重分行（以下
      簡稱萬通三重分行）之支票一紙在卷足憑，並經證人呂榮進到庭結證明確。
    2.向乙○○收款部分，有自訴人所提出之委託書一份（惟無被告簽收款項之簽名
      及記載），被告所簽發：(1)票號ＡＣ0000000號，面額五十八萬六千元
      ；(2)票號ＡＤ0000000號，面額一百零二萬五千五百元，付款人均為萬
      通三重分行之支票影本各一紙在卷足憑。而乙○○名義所簽發：(1)票號ＫＨ0
      000000號，面額十六萬元之支票，付款人為台北市第五信用合作社松山
      分社（以下簡稱五信松山分社）之支票，係由萬通三重分行穆欣國際有限公司
      帳戶（以下簡稱穆欣公司，負責人係被告丙○○）所提示，有五信松山分社八
      十九年八月二十一日北信社五信社松字第○二七號函所附該支票正、反面影本
      在卷足憑；(2)票號ＫＨ0000000號，面額二十五萬元之支票，付款人亦
      為五信松山分社之支票，係由丙○○本人所提示領取現金，有五信松山分社八
      十九年三月二十三日北市五信社松字第○○八號函所附該支票正、反面影本在
      卷足憑。
    3.自訴人所稱向賴俊維收款七十萬元、顏玉霞收款六十萬元部分，有被告所簽發
      ：(1)票號ＡＣ0000000號，面額七十一萬元；(2)票號ＡＤ000000
      0號，面額七十八萬六千一百元，付款人均為萬通三重分行支票各一紙在卷足
      憑。
    4.除上揭各別之憑證外，被告於八十五年一月二十日簽立一紙書據，上載：「其
      中約四百萬元是由丁○○小姐曾委託代收金錢，這些是陳小姐個人二胎放款所
      得，且本人先行動（挪）用：：」。
  (二)自訴人所述被告動用代收之款項，雖有前揭事證為憑，然分別觀其處理情形，則
    被告所稱如有動用，必曾經自訴人同意先行動用乙節，實有相當之可能性：
    1.就姚晁泉部分言，依上揭委託書所載，被告係於八十四年九月一日自呂榮進代
      書處取得一百零七萬一千七百五十元（本金一百萬元，利息七萬一千七百五十
      元），而自訴人於自訴補充理由則謂：被告於自訴人配偶戊○○九月間返臺（
      經查出入境資料，戊○○係於八十四年九月十四日至同年月十七日期間停留臺
      灣），交付姚晁泉清償款項之支票，其中二萬餘元為利息（前揭第一五四號卷
      八十五年十一月六日自訴補充理由狀）。
    2.就乙○○部分言，依自訴人所述：
    (1)八十四年九月八日乙○○清償五十萬元，其中三十四萬元為現金，十六萬元為
      支票，而如前所述，該十六萬元支票經本院查證結果，係於乙○○還款當日即
      八十四年九月八日存入穆欣公司在萬通三重分行之帳戶。又依自訴人所述，約
      莫同一時間之八十四年九月初，被告即簽發票號ＡＣ0000000號，面額
      五十八萬六千元用以支付該筆款項，而其中八萬六千元係他項借款。
    (2)八十四年十月八日，乙○○還款五十萬元（二十五萬元支票、二十五萬元現金
      ）；同年十一月八日，乙○○再還款五十萬元（二十八萬元支票、二十二萬元
      現金），其中二十八萬元之支票，則於同日即八十四年十一月八日被告領取現
      金。而依自訴人所述，被告為此於八十五年元月底簽發票號ＡＤ000000
      0號，面額一百零二萬五千五百元之支票，並稱一百萬元係本金，二萬餘元係
      利息（前揭第一五四號卷八十五年十一月六日自訴補充理由狀）。
    3.賴俊維還款六十萬元，顏玉霞還款七十萬元部分，自訴人並未說明該二筆款項
      係何時由被告代為收取，僅陳稱：賴俊維部分被告於八十四年九月初簽發票號
      ＡＣ0000000號，面額七十一萬元，其中七十萬元係本金，一萬元係利
      息；顏玉霞部分被告於八十四年十二月底簽發票號ＡＤ0000000號，面
      額七十八萬六千一百元之支票，其中六十萬元係顏玉霞還款，十八萬六千一百
      元係挪用帳戶金錢。
    4.綜合以上各點，自訴人自八十四年九月初起，迄同年十一月止，委請被告代為
      收取款項之次數達六次（姚晁泉、賴俊維、顏玉霞各以一次計，乙○○部分三
      次）或六次以上，而被告於歷次收款後，或隔數日，或隔一、二個月，即與自
      訴人之夫戊○○或自訴人本人（經查出入境資料於八十四年十二月二十七日至
      同年月三十日期間在臺）確認應還款之數額，且均另加計利息或混合其他借款
      計算，與一般侵占者情形迥不相同，況被告果有自訴人所述侵占行為，何以自
      訴人明知被告有侵占之情，卻仍一再縱容，甚且多次再請被告代為收款？是被
      告曾經自訴人同意，或自訴人、被告二人間確有容許被告先行動用所收款項再
      行結算之默契，依上述客觀情事觀之，應屬合理之推論。又從被告履次動用款
      項後，不久即與自訴人間確認還款時間、金額觀之，亦難認其有不法所有之意
      圖。
  (三)又除前述代收款項外，被告另曾於八十四年六月五日，以穆欣公司所有坐落臺北
    市萬華區○○○路十五號五樓之房、地設定抵押，向自訴人丁○○及案外人鄒蘭
    香共同借款四百二十萬元，該房、地最後係於八十六年間以二百五十三萬八千八
    百元拍定，所得款項分配予自訴人及鄒蘭香等情，業經本院調取臺灣臺北地方法
    院八十五年度執字第八八一二號執行卷核閱無訛，又自訴人亦自承曾以被告名義
    在臺灣省合作金庫敦北支庫開立帳戶，足見自訴人與被告間確有長時間密切之金
    錢往來關係，而自訴人對被告亦有一定程度之信任，此益徵被告所辯動用前開代
    為收取款項之前，曾經自訴人之同意乙節，依一般生活經驗，確屬合理之推斷。
  (四)綜上，依自訴人所舉事證及本院依職權調查結果，均不足以超越合理之懷疑而形
    成自訴人所訴被告侵占有罪之確信，不能證明被告犯罪，揆諸首揭說明，自應為
    被告無罪之諭知。
四、臺灣士林地方法院檢察署八十八年七月一日甲○仁八八偵緝二三五字第四四六六
    號函檢送該署八十八年度偵字第二三五號案件（含該署八十五年偵字第三○六六
    號、八十五年偵字第七八○四號、八十五年偵字第八七三一號），因自訴人起訴
    前開被告侵占之事實已為無罪之諭知，未經起訴部分，即與已起訴部分不生連續
    犯裁判上一罪關係，本院自無從併辦，自應將併辦部分退還公訴人另行處理，併
    此敘明。
據上論斷，應依刑事訴訟法第三百四十三條、第三百零一條第一項判決如主文。
中    華    民    國      八十九      年    十一      月    二十一    日
                                  臺灣士林地方法院刑事第三庭
                                      法  官
右正本證明與原本無異。
如不服本判決，應於判決送達後十日內，向本院提出上訴狀。
                                          書記官
中    華    民    國      八十        年              月              日


司法院資訊處製作；財團法人民間司法改革基金會備份。
